臺灣臺北地方法院刑事判決
111年度審易字第864號
公  訴  人  臺灣臺北地方檢察署檢察官
被      告  呂超羣



上列被告因妨害公務等案件，經檢察官提起公訴（111年度偵字
第10797號），本院判決如下：
    主  文
呂超羣犯侮辱公務員罪，處罰金新臺幣伍仟元，如易服勞役，以
新臺幣壹仟元折算壹日。 
    事  實
一、呂超羣於民國111年3月20日下午6時31分，騎乘腳踏自行車
    沿臺北市中山區民生西路3巷（該巷為限向北之單行道）往
    南逆向行駛，經現場當值交通執法勤務之臺北市政府警察局
    中山分局交通分隊警員陳柏嶧發覺後攔下舉發。呂超羣因不
    滿陳柏嶧未先勸導即舉發其交通違規，與陳柏嶧發生激烈口
    角爭執，明知身穿員警制服之陳柏嶧正執行勤務，竟基於公
    然侮辱及侮辱依法執行職務公務員之犯意，在上開不特定多
    數人得共見共聞之場合，對陳柏嶧辱罵：「你跟流氓一樣」
    等語，指摘陳柏嶧為流氓而為侮辱，足以貶損公務員執行公
    權力之形象和陳柏嶧之人格與社會評價。
二、案經陳柏嶧訴由臺北市政府警察局中山分局報告臺灣臺北地
    方檢察署檢察官偵查起訴。　　
    理  由
一、按被告以外之人於審判外之陳述，雖不符刑事訴訟法第159
    條之1至第159條之4之規定，然經當事人於審判程序同意作
    為證據，法院審酌該言詞陳述或書面陳述作成時之情況，認
    為適當者，亦得為證據，刑事訴訟法第159條之5第1項定有
    明文。本件下列作為證據使用而不符刑事訴訟法第159條之1
     至第159條之4規定之相關審判外陳述，經檢察官、被告呂
    超羣於本院審理中同意作為證據（見審易卷第25頁、第51頁
    至第52頁），本院審酌該等陳述作成時之情況正常，所取得
    過程並無瑕疵，且與本案相關之待證事實具有關連性，亦無
    證明力明顯過低等情形，適當作為證據，依前開刑事訴訟法
    第159條之5第1項之規定，認上開陳述具有證據能力。
二、認定犯罪事實所憑之證據及理由： 
　　訊據被告固不否認於首揭時、地對適執行交通執法勤務之警
    員即告訴人陳柏嶧指稱：「你跟流氓一樣」等語之行為，然
    矢口否認有何公然侮辱及侮辱公務員犯行，辯稱：文學家魯
    迅在「流氓的變遷」一文有提到，「流氓」是孔子之徒，是
    儒家；「流氓」是墨子之徒，是俠，都是好的意思，我說「
    跟流氓一樣」，是強調告訴人是讀過書的正義保姆，並非辱
    罵，此外，現場號誌有問題，告訴人應該先以勸導為主，告
    訴人逕行開單，作法異於常人，我並無辱罵之意云云。經查
    ：
　㈠被告於首揭時、地因逆向騎乘腳踏自行車，經現場值勤交通
    執法勤務之臺北市政府警察局中山分局交通分隊警員即告訴
    人攔下舉發，被告因不滿告訴人未先勸導即舉發其交通違規
    ，與告訴人發生激烈口角爭執，在該處屬不特定多數人得共
    見共聞之場合，以「你跟流氓一樣」等語指述告訴人等情，
    經被告於警詢、偵訊及本院審理時坦承不諱（見偵卷第27頁
    至第30頁、第61頁至第62頁、審易卷第24頁），核與告訴人
    所提職務報告內容一致（見偵卷第21頁至第22頁），並有與
    其等所述相符之錄得完整案發經過之員警密錄器畫面影音檔
    案暨翻拍照片（見偵卷第15頁至第19頁）與對話譯文（見偵
    卷第39頁至第42頁）、臺北市政府警察局中山分局交通分隊
    勤務分配表（見偵卷第43頁）、告訴人警察服務證影本（見
    偵卷第13頁）及臺北市政府警察局舉發違反道路交通管理事
    件通知單（見偵卷第53頁）在卷可稽，堪以認定此部分事實
    。
　㈡被告雖以前詞置辯，然：
　1.按所謂「侮辱」，係以使人難堪為目的，以言語、文字、圖
    畫或動作，表示不屑輕蔑或攻擊之意思，足以貶損個人在社
    會上所保持之人格或地位之評價。「流氓」一詞依社會通念
    ，均認屬負面之義，指述他人「像流氓一樣」，顯有抨擊他
    人係非法橫暴之徒之意。觀之上開對話譯文，可見被告對告
    訴人舉發其逆向騎乘自行車一事十分不滿，不斷強調其係騎
    乘在人行道內，告訴人先對被告解釋係舉發逆向行駛之違規
    ，與是否騎乘在人行道內無關，被告仍不接受，告訴人乃請
    被告在前開舉發違反道路交通管理事件通知單上簽名確認簽
    收，被告不予理會，仍不斷爭執，告訴人遂表示如被告不簽
    名，將直接填載拒絕簽收，被告遂指稱告訴人「你跟流氓一
    樣」等語，顯見被告因對告訴人不滿才以流氓一詞指摘侮辱
    ，絕非稱讚告訴人為行俠仗義人民保姆之意。
　2.至被告辯稱其因現場號誌設計有問題才逆向，加以案發時人
    車不多，造成危害不大，告訴人應先以勸導為主不應逕為舉
    發等語。觀之上開員警密錄器翻拍照片，案發現場確實人車
    不多，被告在該巷內逆向騎乘自行車雖屬違規行為，是否屬
    於內政部警政署交通違規稽查與輕微違規勸導作業注意事項
    所列得輕微違規勸導之情形，固有值得討論之處，被告向告
    訴人反應、陳述，並無任何不當，如告訴人不予採納，被告
    尚可循行政爭訟救濟其權利，然其率以首揭貶抑之詞指謫告
    訴人，顯已脫溢客觀批評或具體指摘公務員錯誤之意見表述
    ，並非言論自由保障範圍。被告所辯，殊難採憑
  ㈢綜上，本件事證明確，被告所辯均不值採憑，其犯行堪以認
    定，應予依法論科。　　
三、論罪科刑：
　　核被告所為，係犯刑法第140 條第1項之侮辱公務員罪及同
    法第309條第1項之公然侮辱罪。又被告以一行為同時觸犯上
    開侮辱公務員罪及公然侮辱罪，為想像競合犯，應依刑法第
    55條規定，從一重之侮辱公務員罪處斷。爰審酌被告於告訴
    人依法執行職務時，以粗鄙之言語辱罵依法執行職務之公務
    員，影響社會公共秩序及公務員職務之執行，侵害警察機關
    執行職務之嚴正性，所為非是。復考量被告犯後雖於本院審
    理期間表達對告訴人之歉意，然仍否認犯行，因告訴人表明
    無洽談和解事宜之意願，致未達成和解，及被告所陳：大學
    畢業之最高學歷，因罹患焦慮症，現在持續治療中，並無收
    入來源，需扶養1位就讀國二之子女等語（見審易卷第54頁
    ）之智識程度及家庭經濟狀況，暨被告犯罪動機、目的、手
    段、犯罪所生危害等一切情狀，量處如主文所示之刑，並諭
    知易服勞役之折算標準。
據上論斷，應依刑事訴訟法第299條第1項前段，判決如主文。
本案經檢察官朱家蓉提起公訴，檢察官朱玓到庭執行職務。
中    華    民    國  111     年     9    月    29    日
                  刑事第二十庭  法  官  宋恩同
以上正本證明與原本無異。
如不服本判決應於收受送達後20日內向本院提出上訴書狀，並應
敘述具體理由；其未敘述上訴理由者，應於上訴期間屆滿後20日
內向本院補提理由書（均須按他造當事人之人數附繕本）「切勿
逕送上級法院」。告訴人或被害人如對於本判決不服者，應具備
理由請求檢察官上訴，其上訴期間之計算係以檢察官收受判決正
本之日期為準。因疫情而遲誤不變期間，得向法院聲請回復原狀
。
                                書記官  林鼎嵐
中　　華　　民　　國　　111 　年　　9 　　月　　30　　日
附錄本案論罪科刑法條全文： 　　
中華民國刑法第140條
於公務員依法執行職務時，當場侮辱或對於其依法執行之職務公
然侮辱者，處 1 年以下有期徒刑、拘役或 10 萬元以下罰金。
中華民國刑法第309條
公然侮辱人者，處拘役或 9 千元以下罰金。
以強暴犯前項之罪者，處 1 年以下有期徒刑、拘役或 1 萬 5
千元以下罰金。